臺北高等行政法院判決　　　　　　　　　　　　　　 九十年度訴字第四七一六號
　　　　　　　　　　　　　　　.
　　原　　　告　甲○○
　　被　　　告　台北縣新莊市戶政事務所
　　代　表　人　乙○○(主任).
　　訴訟代表人　丙○○
右當事人間因戶政事件，原告不服臺北縣政府中華民國九十年五月三日九十北府訴決
定字第一六二二六九號訴願決定，提起行政訴訟。本院判決如左：
　　主  文
原告之訴駁回。
訴訟費用由原告負擔。
　　事  實
一、事實概要：緣原告原住新莊市○○路四十四號，民國（下同）八十九年九月十五
    日依據被告之簡政便民服務手冊所載，持最近一期之八十九年房屋稅單，向被告
    申請住址變更戶籍登記為同市○○路一四七之二號，經被告獲准登記在案，嗣接
    獲被告八十九年十一月二十一日之戶籍登記催告書略謂：「新莊市○○路一四七
    之二號並無編釘，不得憑以設立戶籍，並請其自動辦理撤銷戶籍登記，否則依法
    逕為撤銷。」原告不服，提起訴願，遭決定駁回，遂提起本件行政訴訟。
二、兩造聲明：
　(一)原告聲明：訴願決定及原處分均撤銷。
　(二)被告聲明：駁回原告之訴。
三、兩造爭點：新莊市○○路一四七之二號是否為合法增釘之門牌？
　(一)原告主張之理由：
    1.緣原告於民國八十九年九月十五日依據被告之「簡政便民服務手冊」規定，持
      八十九年房屋稅繳款書收據聯向被告申請住址變更戶籍登記為新莊市○○路一
      四七之二號，並經被告核准登記在案。惟原告嗣於八十九年十一月二十三日接
      獲被告之戶籍登記催告書，略稱：「上述門牌號碼並無編釘，不得憑以設籍．
      ．．」按前述門牌確係早已編釘在案之合法門牌，其理由如下：
      (1)按前述「新莊市○○路一四七之二號」鋁質門牌係於民國七十四年間即已由
        被告編釘於門檻上，又被告為汰換新或為彰顯前述門牌之正式性與合法性，
        被告復於八十九年間再於原上述鋁質門牌旁再加訂一面同為「新莊市○○路
        一四七之二號」之綠、白色相間鋁質門牌於門檻上，被告所稱並無編釘乃自
        欺欺人，極盡狡辯之飾詞，不攻自破。
      (2)被告復於八十九年十月二十三日核發前述之門牌證明書（門證字第○○○八
        八○○號）在案，被告如何自圓其謊言？
      (3)該前述地址自編釘以來，即有現住人遷入設籍在案，被告如稱並無編釘，何
        以現住人能按前述門牌號碼遷入設籍？
      (4)因十六年來該址早編釘為「新莊市○○路一四七之二號」，其門牌外視上均
        與正式合法門牌一致，故稅捐機關課稅標的亦已前述門牌號碼為準，有房屋
        稅繳款書為憑。
    2.另臺北縣政府工務局之違章廣告看板拆除，亦以上述門牌號碼作為公文書往復
      之認定門牌號。由以上證據顯示，前述「新莊市○○路一四七之二號」確在十
      六年前即已編釘之合法門牌，乃無庸置疑。惟被告竟謊稱前述門牌無編釘，欲
      撤銷原告業已遷入上址，辦妥設籍之事實，其罔顧人民權益，導致需多花費三
      百家上市公司股東資料變更之返作業費用等，信口雌黃，指鹿為馬，極盡推諉
      狡辯之能事，仍昭然若揭。
　(二)被告主張之理由：
    1.原告於民國八十九年九月十五日持八十九年台北縣稅捐稽徵處新莊分處房屋稅
　　　繳款書（課稅房屋座落台北縣新莊市○○里○○路一四七之二號）、戶口名簿
　　　、國民身分證等證件至本所辦理住址變更登記，由新莊市○○路四四號住址變
　　　更至新莊市○○路一四七之二號。另原告之父於八十九年十月二十六日函請本
　　　所釋示中正路一四七之二號門牌增編完成日期為何，經被告查詢檔存資料發現
　　　上開門牌並未經申請初編或整編，故被告於民國八十九年十月三十一日以八九
　　　北縣莊戶字第一六三五九號函復：「經查本市○○路一四七之二號並無申請初
　　　編或門牌增編等資料，倘若亟需門牌增編，請依申請程序洽請臺北縣政府工務
　　　局辦理，俟審查核准後始至本所申請。」並於函中再次告知原告之父該中正路
　　　一四七之二號係預留之門牌號（被告前於八十三年三月廿八日北縣莊戶字第五
　　　四二九號函業已函知在案），至建築物上張貼中正路一四七之二號鋁質門牌部
　　　份，請於文到自行拆除或由被告派員拆除，設若未拆除僅做如違章或無照房屋
　　　臨時通信之用，並不能認定即為合法增編之門牌，且該建物既未經核定申請初
　　　編或增編門牌，自無以憑設戶籍。為落實戶籍登記，被告遂於八十九年十一月
　　　七日以北縣莊戶字第一六八○五號會辦單函請臺北縣警察局新莊分局（新莊派
　　　出所）派員協查原告是否有居住事實，案經警員曾國賢於八十九年十一月十日
　　　復查情形為「經居民甲○○之父陳長枝住同房屋有二個地址門牌號碼，一個中
　　　正路一四七之二號、一個新莊路四四號，經說甲○○戶籍設在中正路一四七之
　　　二號，人住在新莊路四四號，簽印為證之事實」被告於八十九年十一月十四日
　　　接獲查復會辦單後，於八十九年十一月廿一日開具戶籍登記催告書請原告於八
　　　十九年十一月三十日以前至被告處辦理撤銷戶籍登記，逾期將依戶籍法第四十
　　　七條第三項逕為撤銷登記，惟原告遲未來所辦理撤銷戶籍登記。
    2.「戶籍法所謂遷出及遷入、住址變更登記等，並非僅指戶籍上之異動而已，實
      應包括居住所遷移之事實行為在內，即就原居住之地方而言，為遷出，就新居
      之地方而言，為遷入。又行政法院五十六年判字第六十號判例：『遷徙係事實
      行為，遷徙登記自應依事實認定之。』如僅係將戶籍遷出及遷入，而實際居住
      所未隨之遷移，本質上應屬戶籍法第六十三條（現行第五十四條）所規定之『
      不實之申請』行為，行政機關除可依戶籍法第六十三條（現行第五十四條）科
      處該申請人以行政罰外，並可以其實際上無遷徙之事實，而撤銷其遷徙登記。
      」（摘錄自許媚桑所著戶政法令彙集上冊第二二七頁）本案原告依警勤區員警
      實地查復原告未居住在新莊市○○路一四七之二號事實，係虛報戶籍登記，觀
      之上揭涵義，被告自可依規定予催告原告撤銷該不實戶籍登記。
　　3.依臺灣省警務處六十四年二月一日警戶字第一○二二二號函規定：「都市計劃
　　　區內領有建築執照及都市計劃以外地區核准建造之新房屋得於建築未完成前申
　　　請編釘門牌，至未經核准建造之房屋申請編釘門牌仍應以施工完畢，足以居住
　　　人口為要件，未編釘門牌之房屋當無法辦理戶籍遷入。」（摘錄自許媚桑所著
　　　戶政法令彙集下冊第七六九頁）故被告在開具戶籍登記催告書前，以八十九年
　　　十月三十一日八九北縣莊戶字第一六三五九號函中已明白告知該中正路一四七
　　　之二號建物並未經核定申請初編或增編門牌，自無以憑設戶籍之事，而原告並
　　　未主動至被告處詢問或撤銷不實之戶籍登記或拆除鋁質門牌。為落實戶籍登記
　　　，被告謹依法催告之。
　　4.被告簡政便民服務手冊中關於辦理遷入、住址變更等戶籍登記之提證文件皆規
　　　定最近一期房屋稅繳款書收據可據以受理，惟經了解稅捐稽徵處依房屋稅條例
　　　第三條規定：「房屋稅，以附著於土地之各種房屋，及有關增加該房屋使用價
　　　值之建築物，為課徵對象。」由此可見違章建築或加蓋房屋皆為房屋稅課徵對
　　　象，自無庸置疑。又稅捐處對於無領有建造執照之房屋經現場勘測查明房屋所
　　　有權人後，應設立房屋稅籍課徵房屋稅，故原告持有之中正路一四七之二號房
　　　屋稅單即應是稅捐處為課稅所出具之證明。故即使民眾提具房屋稅收據辦理時
　　　，若經查明該房屋未經門牌編釘則戶政所就不受理遷徙登記；至該「中正路一
　　　四七之二號」門牌經查係電腦建檔錯誤，被告業於八十九年十月間刪除並函知
　　　原告。
　　5.申請門牌編釘依前臺灣省政府所頒之台灣省道路命名及門牌編釘辦法第十七條
　　　及台北縣政府辦理道路命名及門牌編釘作業要點四明白規定：「房屋所有權人
　　　、管理人或現住人應向戶政事務所申請編釘門牌」，至門牌整編係將原已編釘
　　　之門牌一對一整編為另一門牌，故戶政事務所並非適格門牌申請人，倘房屋所
　　　有權人、管理人或現住人不申請編釘門牌，則戶政事務所是無法主動編釘門牌
　　　。
　　6.有關張貼之新莊市○○路一四七之二號鋁質門牌部份，藍底白字鋁牌係被告七
　　　十四年間部份換發鋁質門牌時委託他人代釘所致錯誤，被告在八十三年函文中
　　　已復知且當時已請原告之父撤除該鋁質門牌在案，惟原告之父並未拆除且蓄意
　　　沿用至八十五年台北縣全面換發鋁質門牌時，因被告失察，復又釘掛一白底綠
　　　字鋁質門牌，為正視聽，上述二面鋁質門牌被告已會同勤區警員拆除。
　　7.原告之父在八十三年三月十七日就該中正路一四七之二號門牌即曾向被告申請
　　　核發門牌證明書，當時被告即函復該門牌號碼係預留之門牌並未編釘或整編，
　　　請其撤除該鋁質門牌在案，惟原告之父並未拆除該鋁質門牌且迄今未至被告申
　　　請「編釘門牌」，原告逕於八十九年九月十五日持八十九年台北縣稅捐稽徵處
　　　新莊分處房屋稅繳款書至被告處辦理「不實之遷徙登記」，故依戶籍法第四十
　　　七條規定：「戶籍登記之申請，應於事件發生或確定後三十日內為之，．．．
　　　戶政事務所查有不於法定期間申請者，應書面定期催告應為申請之人．．．」
　　　暨戶籍法第五十四條規定：「申請人故意為不實之申請或有關機關、學校、團
　　　體、人民故意提供戶政機關不實之資料者，處新臺幣九千元以下罰鍰。」等之
　　　規定，且本案業經勤區警員查復未有居住事實，則依上開規定催告撤銷住址變
　　　更，以落實戶籍登記，故本案應予駁回。
　　理  由
一、按「都市計劃區內領有建築執照及都市計劃以外地區核准建造之新房屋得於建築
    未完成前申請編釘門牌，至未經核准建造之房屋申請編釘門牌仍應以施工完畢，
    足以居住人口為要件，未編釘門牌之房屋當無法辦理戶籍遷入。」前臺灣省警務
    處六十四年二月一日警戶字第一○二二二號函規定：（參許媚桑所著戶政法令彙
    集下冊第七六九頁）。「申請人故意為不實之申請或有關機關、學校、團體、人
    民故意提供戶政機關不實之資料者，處新臺幣九千元以下罰鍰。」戶籍法第五十
    四條亦有明定；又按「違法行政處分於法定救濟期間經過後，原處分機關得依職
    權為全部或一部之撤銷；其上級機關亦得為之。但有下列情形之一者，不得撤銷
    ：一、撤銷對公益有重大危害者。二、受益人無第一百十九條所列信賴不值得保
    護之情形，而信賴授予利益之行政處分，其信賴利益顯然大於撤銷所欲維護之公
    益者。」、「受益人有下列各款情形之一者，其信賴不值得保護：二、對重要事
    項提供不正確資料或不完全陳述，致使行政機關依該資料或陳述而作成行政處分
    。三、明知行政處分違法或因重大過失而不知者。」行政程序法第一百十七條、
    第一百十九條分別定有明文。
二、原告於八十九年九月十五日持八十九年台北縣稅捐稽徵處新莊分處房屋稅上載課
    稅房屋座落台北縣新莊市○○里○○路一四七之二號之繳款書、戶口名簿、國民
    身分證等證件至被告處，辦理由新莊市○○路四四號住址變更至新莊市○○路一
    四七之二號之住址變更登記。嗣因被告查明該新莊市○○路一四七之二號並無申
    申請初編或門牌增編等資料，無以憑設戶籍，被告遂函請臺北縣警察局新莊分局
    新莊派出所派員協查原告是否有居住事實，案經警員曾國賢於八十九年十一月十
    日復查查得原告戶籍設在中正路一四七之二號，人住在新莊路四四號，被告遂於
    八十九年十一月廿一日開具戶籍登記催告書請原告於八十九年十一月三十日以前
    至被告處辦理撤銷戶籍登記，逾期將依戶籍法第四十七條第三項逕為撤銷登記，
    原告為此尋求行政救濟等情，有上開戶籍變更、查復單及被告催告書影本附卷可
    稽，堪信為真實。
三、查系爭新莊市○○路一四七之二號門牌地址未經申請初編或整編，乃係一預留門
    牌業經被告以主管戶籍機關地位陳明在案；次查原告之父陳長枝於八十三年三月
    十七日即曾就系爭門牌向被告申請核發門牌證明書，當時被告即以八十三年三月
    二十八日北縣莊戶字第五四二九號函復該門牌號碼係預留之門牌並未編釘或整編
    ，請陳長枝撤除該鋁質門牌在案，另陳長枝於原告變更住址後之八十九年十月二
    十六日再度函請被告釋示中正路一四七之二號門牌增編完成日期為何，經被告再
    度查詢檔存資料，查得上開門牌並未經申請初編或整編，以八十九年十月三十一
    日以八九北縣莊戶字第一六三五九號函復：「經查本市○○路一四七之二號並無
    申請初編或門牌增編等資料，倘若亟需門牌增編，請依申請程序洽請臺北縣政府
    工務局辦理，俟審查核准後始至本所申請。」，有上開函影本在卷可憑。足證系
    爭新莊市○○路一四七之二號門牌係預留之門牌號，並未改變。
四、按申請門牌編釘依前臺灣省政府所頒之台灣省道路命名及門牌編釘辦法第十七條
    及台北縣政府辦理道路命名及門牌編釘作業要點四明白規定：「房屋所有權人、
    管理人或現住人應向戶政事務所申請編釘門牌」，查系爭新莊市○○路一四七之
    二號建築物於七十四年間即張貼有鋁質門牌，且於八十五年間再於原鋁質門牌旁
    再加訂一面同址綠、白相間鋁質門牌之事實，雖為被告所不爭執；但據被告辯稱
    乃係委託釘門牌廠商所誤釘等語，記明在卷。蓋戶政主管機關秉持依法行政之原
    則，苟便民利民之措施，未違反行政法及一般行政法之原則，應以積極服務為依
    歸，故系爭門牌地址若非確實未申請編定，被告當無不准設籍之理，從而，系爭
    門牌未經申請初編或整編，應屬確實。
五、按「房屋稅，以附著於土地之各種房屋，及有關增加該房屋使用價值之建築物，
    為課徵對象。」房屋稅條第三條定有明文。由此可見違章建築或加蓋房屋皆為房
    屋，可知違章建築或加蓋房屋均為房屋稅課徵對象，從而稅捐處對於無領有建造
    執照之房屋經現場勘測查明房屋所有權人後，應設立房屋稅籍課徵房屋稅，核與
    戶籍之設立不同。是原告所執有之新莊市○○路一四七之二號房屋稅單僅係稅捐
    處為課稅所出具之證明。被告簡政便民服務手冊中關於辦理遷入、住址變更等戶
    籍登記之提證文件皆規定最近一期房屋稅繳款書收據可據以受理，未考慮及此，
    固有過失，惟尚難因被告有此過失，據為原告得遷入未為門牌整編之房屋之理由
    。
六、末查系爭門牌既為未經申請初編或整編之預留門牌，被告為落實戶政管理，因一
    時失察而准原告遷入之登記，嗣經查明，函原告以戶籍登記聲請書，請原告辦理
    撤銷戶籍登記，揆諸首揭有關門牌編定、戶籍設立及違法行政處分撤銷之說明，
    且自原告之父八十三年即曾為此事申請，經被告函復，可知原告對於系爭門牌未
    經編定非屬明知，亦有重大過失而不知，其執系爭房屋稅繳款書辦理系爭地址之
    遷入，雖係依被告簡政便民服務手冊所載為之，惟原告此舉顯係提供不正確資料
    供被告機關人員辦理，應無信賴保護之問題，被告依法撤銷其先前准許原告辦理
    遷入系爭門牌地址之違法行政處分，於法有據。
七、綜合上述，原告執登載系爭門牌為地址之房屋稅繳款書，申請被告辦理遷入系爭
    門牌地址，因被告查明系爭門牌地址未經申請門牌初編或編整，以催告書函請原
    告辦理撤銷戶籍，逾期自為撤銷，並無不合，訴願決定予以維持，亦無違誤，原
    告仍執前詞，訴請撤銷，為無理由，應予駁回。
八、本件法律關係及事實己臻明確，兩造其餘攻擊防禦方法，核與前開論斷結果無礙
    ，爰不逐一論述，併此敘明。
據上論結，本件原告之訴為無理由，爰依行政訴訟法第九十八條第三項前段，判決如
主文。
中　　華　　民　　國　　　九十一　　年　　　六　　　　月　　　二十　　　日
                         臺 北 高 等 行 政 法 院  第六庭
                                        審 判 長  法  官  林樹埔
                                                  法  官  曹瑞卿
                                                  法  官  闕銘富
右為正本係照原本作成。
如不服本判決，應於送達後二十日內，向本院提出上訴狀並表明上訴理由，如於本判
決宣示後送達前提起上訴者，應於判決送達後二十日內補提上訴理由書（須按他造人
數附繕本）。
中　　華　　民　　國　　　九十一　　年　　　六　　　　月　　二十一　　　日
                                                  書記官  吳芳靜
